臺灣高等法院民事判決　　　　　　　　　 99年度上字第933號
　　上　訴　人　籃玉治
　　　　　　　　蔡佳利
　　共　　　同
　　訴訟代理人　林禮模律師
　　被　上訴人　新榮資產管理股份有限公司
　　法定代理人　加藤匠
　　訴訟代理人　詹雪如
上列當事人間請求清償借款事件，上訴人對於中華民國99年6月
29日臺灣臺北地方法院97年度訴字第6476號判決提起上訴，本院
於100年10月25日言詞辯論終結，判決如下：
    主  文
原判決關於(一)命上訴人蔡佳利給付本息及違約金部分及(二)命上訴
人籃玉治給付自民國88年12月15日起至民國92年12月1日止之利
息部分，暨訴訟費用（除確定部分外）之裁判均廢棄。
上開廢棄部分，被上訴人在第一審之訴駁回。
其餘上訴駁回。
第一審（除確定部分外）、第二審訴訟費用由上訴人籃玉治負擔
。
    事實及理由
一、兩造之聲明及陳述要旨如下：
（一）被上訴人主張：上訴人籃玉治於民國84年6月14日，以上
      訴人蔡佳利為連帶保證人，向新光人壽保險股份有限公司
      （下稱新光人壽公司）借款新臺幣（下同）330萬元，約
      定借款期間自84年6月22日起至104年6月22日止，利息前3
      個月按年息8.7％計算，以1個月為1期，共分240期，按年
      金法平均攤還本息，如未按期履行，即喪失期限之利益，
      其債務即視為全部到期；逾期在6個月以內者，按上開利
      率10％，逾期6個月以上者，其超過6個月之部分，按上開
      利率20％加付違約金。詎籃玉治自87年10月20日起即未依
      約清償，其債務應視為全部到期，經新光人壽公司聲請臺
      灣嘉義地方法院實施強制執行蔡佳利所有之不動產取償後
      ，尚有本金197萬9,126元及自88年12月14日起之利息暨違
      約金未獲清償。新光人壽公司嗣於95年5月30日依金融機
      構合併法第15條第1項第1款、第18條第3項規定，將其對
      上訴人之債權讓與伊，並已於95年5月30日在臺灣新生報
      第14版及第15版，將債權讓與之事實公告等語。爰依消費
      借貸契約及連帶保證契約之約定及債權讓與之規定，求為
      命上訴人連帶給付197萬9,126元及自88年12月14日起至清
      償日止，按年息百分之8.7計算之利息，並自88年12月14
      日起至清償日止，按上開利率百分之20計付違約金之判決
      。
（二）上訴人籃玉治則以：伊雖有向新光人壽公司借款尚未全部
      清償，但伊就被上訴人主張之利息部分得援引時效抗辯，
      就被上訴人主張之違約金部分，則得以過高請求酌減等語
      置辯。上訴人蔡佳利則否認有擔任系爭借款之連帶保證人
      ，並以系爭借款之借據、約定書、及保證書上關於連帶保
      證人蔡佳利之簽名蓋章，均係籃玉治擅自代為，蔡佳利並
      不知情，亦未同意擔任系爭借款之連帶保證人。自無庸就
      系爭借款負連帶保證責任等語，資為抗辯。
（三）原審判決上訴人應連帶給付被上訴人197萬9,126元及其中
      193萬5,288元，自88年12月15日起至清償日止，按年息百
      分之8.7計算之利息，及按上開利率百分之20計算之違約
      金；駁回被上訴人其餘之訴。被上訴人就其敗訴部分未聲
      明不服而告確定；上訴人則就其敗訴部分，提起上訴，並
      聲明：(一)原判決不利於上訴人部分廢棄。(二)上開廢棄部分
      ，被上訴人在第一審之訴駁回。被上訴人則答辯聲明：上
      訴駁回。
二、經查兩造均不爭執上訴人籃玉治有於84年6月14日，向新光
    人壽公司借330萬元，約定借款期間自84年6月22日起至104
    年6月22日止，利息按年息8.7％計算，以1個月為1期，共分
    240期，按年金法平均攤還本息，如未按期履行，即喪失期
    限之利益，其債務即視為全部到期；逾期在6個月以內者，
    按上開利率10％，逾期6個月以上者，其超過6個月之部分，
    按上開利率20%加付違約金。籃玉治自87年10月20日起即未
    依約清償，經新光人壽公司聲請臺灣嘉義地方法院以88年度
    執字第2504號民事執行事件對蔡佳利所有之不動產實施強制
    執行獲得部分清償，惟尚欠197萬9,126元及其中本金193萬
    5,288元，自88年12月15日起至清償日止，按年息百分之8.7
    計算之利息，及按上開利率百分之20計算之違約金，迄未給
    付。而新光人壽公司嗣於95年5月30日將上開債權讓與被上
    訴人，並於95年5月30日在臺灣新生報第14版及第15版將債
    權讓與之事實公告等情，復有被上訴人提出之臺灣新生報公
    告、債權讓與證明書、系爭借據、約定書、保證書、臺灣嘉
    義地方法院88年度執字第2504號分配表為證（見原審卷第4
    頁至第10頁），堪認上開事實為真實。至被上訴人主張上訴
    人應連帶給付上開金額，則為上訴人所否認，並以前揭情詞
    置辯。經查：
（一）上訴人蔡佳利抗辯其並未同意擔任籃玉治於84年間與新光
      人壽公司成立系爭借款之連帶保證人，並否認有在系爭借
      據、約定書及保證書上簽名及用印。經查上開借據、約定
      書及保證書上蔡佳利之簽名與蔡佳利在如附件所示之文件
      上之簽名筆跡特徵並不符，而其上之蔡佳利印文亦與如附
      件所示之文件上印文不同，業據本院送請法務部調查局比
      對後作成鑑定書明確（見本院卷第152頁至第157頁之法務
      部調查局100年7月15日調科貳字第1000040770號問題文書
      鑑識實驗室鑑定書），堪認上訴人蔡佳利抗辯其未在系爭
      借據、約定書及保證書上簽名及用印為可取。被上訴人雖
      舉證人黃守廉在原審之證詞為證，主張上訴人蔡佳利確有
      在上開文書上簽名用印等語。惟查證人黃守廉乃被上訴人
      公司員工，其證詞已難期客觀公正，上訴人籃玉治復陳稱
      當日在場對保人係林正南，並非黃守廉（見本院卷第112
      頁反面之準備程序筆錄），則黃守廉是否確實有於書立約
      定書、借據及保證書時在場對保，兩造陳述即有出入，而
      黃守廉雖在原審到場證述：是伊去對保的，蔡佳利係親自
      簽名蓋章等語（見原審卷第30頁反面之言詞辯論筆錄）。
      惟衡諸常情，如上訴人蔡佳利確有親自簽名用印，應不致
      其在系爭約定書、借據、保證書上之筆跡及印文會與如附
      件所示之文件上之筆跡及印文有所不符之情形，故尚難僅
      據證人黃守廉之證詞為有利於被上訴人之認定。被上訴人
      雖另陳稱上訴人蔡佳利有將其所有之不動產提供作為系爭
      借款之抵押物，故蔡佳利應有一併擔任連帶保證人之意思
      及事實云云。惟按提供不動產擔保他人債務之清償之物上
      保證人並不必然為連帶保證人，故被上訴人就其上開推測
      仍須舉證以實其說，否則尚難僅憑此項推測即認定上訴人
      蔡佳利有擔任上訴人籃玉治向上訴人借款之連帶保證人之
      意思及事實。綜上，被上訴人除上開文書外，並不能舉證
      證明上訴人蔡佳利有擔任系爭借款之連帶保證人之意思，
      則其主張蔡佳利有擔任連帶保證人，應負連帶清償責任，
      自不可取。
（二）次按利息，因5年間不行使而消滅，民法第126條定有明文
      。又時效因聲請強制執行而中斷，自中斷事由終止時，重
      行起算（民法第137條第1項規定參照）。本件被上訴人於
      對上訴人蔡佳利所有之不動產實施強制執行獲得部分清償
      後，再於97年12月2日起訴（見原審卷第2頁之民事起訴狀
      ），依系爭借據之約定，請求上訴人籃玉治應給付就尚積
      欠之本金193萬5,288元部分，按年息百分之8.7計算自88
      年12月15日起之利息，固非無據。惟上訴人籃玉治提出時
      效抗辯，則依前揭規定，被上訴人就其提起本件訴訟前超
      過5年之利息請求，即自88年12月15日起至92年12月1日止
      ，按年息百分之8.7計算之利息，自因罹於時效而消滅，
      而不應准許。故應認上訴人籃玉治此部分時效抗辯為可取
      ，逾此範圍之時效抗辯，則非有據。
（三）末按當事人約定契約不履行之違約金過高者，法院固得依
      民法第252條規定，以職權減至相當之數額，惟違約金是
      否過高之事實仍須由主張過高之一方舉證證明之。本件上
      訴人籃玉治雖抗辯被上訴人所請求之上開違約金有過高之
      情形，惟其就如何過高之有利於己事實並不能提出任何可
      供本院判斷認定之證據資料，已難憑信；且衡諸被上訴人
      已因上訴人籃玉治提出時效抗辯而喪失部分利息之利益，
      確受有相當損失，則應認上訴人籃玉治泛稱違約金過高，
      主張應予酌減云云，殊非可取。
三、綜上所述，被上訴人依消費借貸契約及債權讓與之規定，請
    求上訴人籃玉治給付197萬9,126元及其中193萬5,288元，自
    92年12月2日起至清償日止，按年息百分之8.7計算之利息，
    及自88年12月15日起，按上開利率百分之20計算之違約金部
    分，洵屬有據，應予准許；逾此範圍之請求，則非有據，不
    應准許。從而，原審就上開應予准許部分，所為上訴人籃玉
    治敗訴之判決，並無不合。上訴人籃玉治上訴論旨指摘原判
    決此部分不當，求予廢棄改判，為無理由；就上開不應准許
    部分即自88年12月15日起至92年12月1日止之利息，所為上
    訴人籃玉治敗訴之判決，則有未洽。上訴人籃玉治上訴論旨
    指摘原判決此部分不當，求予廢棄改判，為有理由。又被上
    訴人依連帶保證契約之約定，請求上訴人蔡佳利連帶為上開
    給付，並非有據，不應准許。從而原審就此部分所為命上訴
    人蔡佳利敗訴之判決，亦有未合。上訴人蔡佳利上訴論旨指
    摘原判決此部分不當，求予廢棄改判，為有理由。
四、據上論結，本件上訴人蔡佳利之上訴為有理由，上訴人籃玉
    治之上訴為一部有理由，一部無理由，依民事訴訟法第450
    條、第449條第1項、第79條，判決如主文。
中    華    民    國   100    年     11    月    8    日
                    民事第十六庭
                        審判長法  官  王聖惠
                              法  官  呂淑玲
                              法  官  謝碧莉
正本係照原本作成。
如不服本判決，應於收受送達後20日內向本院提出上訴書狀，其
未表明上訴理由者，應於提出上訴後20日內向本院補提理由書狀
（均須按他造當事人之人數附繕本）上訴時應提出委任律師或具
有律師資格之人之委任狀；委任有律師資格者，另應附具律師資
格證書及釋明委任人與受任人有民事訴訟法第466條之1第1項但
書或第2項（詳附註）所定關係之釋明文書影本。如委任律師提
起上訴者，應一併繳納上訴審裁判費。
中    華    民    國   100    年    11    月    8     日
                              書記官  李翠齡
附註：
民事訴訟法第466條之1（第1項、第2項）：
對於第二審判決上訴，上訴人應委任律師為訴訟代理人。但上訴
人或其他法定代理人具有律師資格者，不在此限。
上訴人之配偶、三親等內之血親、二親等內之姻親，或上訴人為
法人、中央或地方機關時，其所屬專任人員具有律師資格並經法
院認為適當者，亦得為第三審訴訟代理人。
附件：
1.筆跡部分
嘉義彌陀郵局印鑑單原本1紙
萬泰商業銀行信用卡申請書原本1紙
上海商業儲蓄銀行存款開戶及各項服務申請書、客戶往來印鑑
  卡原本共1份
臺北富邦商業銀行信用卡申請書原本1紙
合作金庫銀行存款印鑑卡原本（含浮貼1紙）1紙、各類存款結
  清帳戶申請書原本1紙
台新銀行信用卡申請書原本1紙
台灣大哥大申請書原本7份共20紙
中國信託信用卡申請書原本4紙、印鑑卡原本6紙
新光銀行信用卡申請書原本1紙
花旗銀行信用卡申請書原本2紙
聯邦商業銀行信用卡申請書原本7紙及影本1紙
匯豐銀行開戶申請書原本1份、信用卡申請書原本1份
中華電信申請書原本2紙
2.印文部分：
上海商業儲蓄銀行存款開戶及各項服務申請書、客戶往來印鑑
  卡原本
中國信託銀行帳號00000-000號帳戶88.12.20.印鑑卡原本及帳
  號0000000號86.6.5.印鑑卡原本
嘉義彌陀郵局印鑑單原本